【裁判字號】    98,上,218
【裁判日期】    990226
【裁判案由】    分割共有物等
【裁判全文】
臺灣高等法院民事判決                   98年度上字第218號
上  訴  人  庚○○
            己○○
共      同
訴訟代理人  陳鄭權律師
複代理人    何豐行律師
上  訴  人  辛○○兼戊○○之.
訴訟代理人  陳欣佑律師
上列當事人間分割共有物等事件，上訴人對於中華民國97年12月
31日臺灣桃園地方法院97年度訴字第60號第一審判決各自提起上
訴，本院於99年1月27日言詞辯論終結，判決如下：
    主  文
原判決關於反訴及其訴訟費用部分廢棄。
上訴人庚○○、己○○應將坐落桃園縣中壢市○○段一六０地號
土地應有部分各四分之一，及其上建號桃園縣中壢市○○段五八
四三建號，門牌號碼桃園縣中壢市○○路○段二一八之一號房屋
應有部分各四分之一所有權移轉登記予上訴人辛○○。
上訴人辛○○假執行之聲請駁回。
上訴人庚○○、己○○之上訴駁回。
廢棄改判部分第一、二審訴訟費用及駁回上訴部分第二審訴訟費
用由上訴人庚○○、己○○負擔。
    事實及理由
一、本訴部分：
(一)按訴訟繫屬中為訴訟標的之法律關係，雖移轉於第三人，於訴
  訟無影響。但第三人如經兩造同意，得聲請代當事人承當訴訟
  。民事訴訟法第254條第1項定有明文。被上訴人戊○○就坐落
  桃園縣中壢市○○段160地號土地及其上桃園縣中壢市○○段
  5843建號，建物門牌為桃園縣中壢市○○路○段218之1號房屋
  原登記應有部分各1/4，惟其業於民國98年3月10日將前開房地
  所有權（即應有部分1/4）移轉登記予上訴人辛○○，有土地
  及建物所有權狀可稽（見本院卷一第105、106頁）。辛○○於
  本院98年3月24日準備程序當庭聲請承當訴訟，並經兩造同意
  （見本院卷一第99頁），合先說明。
(二)上訴人庚○○、己○○主張：兩造（庚○○、己○○、戊○○
  、辛○○）為兄弟，坐落桃園縣中壢市○○段160地號土地及
  其上桃園縣中壢市○○段5843建號，建物門牌為桃園縣中壢市
  ○○路○段218之1號房屋（下稱系爭房地）為兩造所共有，應
  有部分各4分之1。系爭房地自78年4月18日取得產權至今，均
  由上訴人辛○○使用，惟辛○○對系爭房地之使用並未獲得其
  他共有人全體同意，顯無正當權源，係無法律上原因而獲得相
  當於租金之利益。伊二人為利用系爭房地，以發揮房地價值，
  數次催請辛○○、戊○○協議分割，均被藉詞推託無法進行，
  故特委請陳鄭權律師於96年10月5日及同年月17日以第2245、
  2334號存證信函通知辛○○、戊○○前來辦理協議分割及給付
  相當於租金之不當得利等事宜，惟渠等仍拒不出面。伊二人不
  得不依民法第824條規定訴請裁判分割，並請准為變價分割。
  又依當地之租金行情每月新台幣（下同）4萬元以上計算，辛
  ○○每月應給付伊二人各1萬元，雖辛○○至96年10月16日止
  已無權占有達18年，惟伊二人僅請求辛○○應給付5年（即91
  年10月6日起至96年10月5日止）計60萬元及自96年10月6日起
  至變價分割之日止每年每人12萬元之不當得利，並均加計自起
  訴狀繕本送達翌日起算之法定遲延利息。原審為庚○○、己○
  ○二人全部敗訴之判決，渠等不服提起上訴，其上訴聲明：
  (1)原判決就本訴部分廢棄。(2)兩造共有坐落桃園縣中壢市○○
    段160地號土地及其上之房屋（建號：中壢市○○段5843建
  號，門牌號碼：桃園縣中壢市○○路○段218之1號）應准予變
  價分割。(3)上訴人辛○○應分別給付上訴人庚○○、己○○各
  60萬元及自起訴狀繕本送達翌日起至清償日止按年息5％計算
  利息。(4)上訴人辛○○應自96年10月6日起至第1項變價分割之
  日止，按每年12萬元計算分別給付予庚○○、己○○二人。(5)
  願供擔保請准宣告假執行。
(三)上訴人辛○○則以：上訴人辛○○為購地自建用以經營億鴻紙
  業有限公司（下稱億鴻公司），於76年間覓得系爭土地，因手
  頭流動資金僅約500餘萬元，購地後將所剩無幾，不足供建屋
  ，辛○○乃向兩造父親丙○○商借450餘萬元購地建築3層樓建
  物（即系爭房地），丙○○為免辛○○借款不還，落其他兒子
  口實，乃要求辛○○將系爭房地登記於兩造即四兄弟（戊○○
  、辛○○、庚○○、己○○，應有部分各1/4）名下，以督促
  辛○○還款。此為兩造清楚共知之事實。嗣辛○○以經營億鴻
  公司盈餘陸續還款，至遲於83年間已清償前開借款。上訴人庚
  ○○、己○○二人僅為登記名義人，自始未取得系爭房地所有
  權，何來應有部分並請求分割。而系爭房地全係辛○○一人獨
  力出資購買興建，焉有不當得利。退步言，如系爭房地須分割
  ，希望原物分割等語，資為抗辯。其答辯聲明：(1)上訴駁回。
  (2)如受不利判決願供擔保請准宣告免為假執行。
二、反訴部份：
(一)上訴人辛○○主張：伊為建築自己獨資經營之億鴻公司，於76
  年間覓得中壢市○○段160地號土地，是時伊手頭流動資金約
  有500多萬元，扣除購地款450萬元後所剩無幾，不足以建屋，
  伊乃向父親丙○○商借450餘萬元購買前開土地，另以伊原有
  資金500多萬元建築系爭3層樓建物。丙○○為免伊借款不還，
  將落其餘兄弟口實，乃要求伊將系爭房地登記於兄弟四人名下
  ，應有部分各1/4，以為箝制伊還款之預防措施。嗣伊以經營
  億鴻公司結餘款陸續清償，於83年間已全數償還。是上訴人庚
  ○○、己○○僅係登記名義人，非實際所有權人。丙○○曾多
  次要求庚○○、己○○二人將應有部分返還登記予辛○○，屢
  屢遭拒。伊爰以97年8月29日反訴補充理由(一)狀繕本送達為終
  止兩造間借名契約之意思表示。爰訴請渠二人將其名下系爭房
  地應有部分1/4移轉登記予伊等語。
  原審為上訴人辛○○全部敗訴之判決，上訴人辛○○不服，提
  起上訴，其上訴聲明：(1)原判決關於反訴部分廢棄。(2)上訴人
  庚○○、己○○應將坐落桃園縣中壢市○○段160地號土地及
  其上建物中壢市○○段5843建號、建物門牌桃園縣中壢市○○
  路○段218之1號權利範圍各為4分之1之所有權移轉登記予上訴
  人辛○○。(3)願供擔保請准宣告假執行。
(二)上訴人庚○○、己○○則以：兩造四兄弟自出社會工作以來，
  均將在外工作賺得之薪資交予父親丙○○統籌管理規劃使用，
  甚至兩造之姐妹亦同樣將薪資交由父親丙○○管理使用，舉凡
  家中大小事物用品，均要經父親丙○○同意向其拿錢購買。而
  設立億鴻公司之資金，亦係丙○○將兩造多年來所交付之薪資
  拿來作為其設立資本。且己○○同為億鴻公司股東，並在億鴻
  公司任職。惟己○○於任職期間，仍依照父親要求，將薪資全
  數交付父親統籌管理使用。系爭房地之購買及興建資金，亦係
  丙○○將兩造多年來交付之薪資拿來支付。辛○○根本無資力
  支付買地建屋之資金。故系爭房地非辛○○獨自出資，伊等二
  人亦有出資購買興建系爭房地，自為所有權人等語，資為抗辯
  。其答辯聲明：上訴駁回。
三、查戊○○與上訴人辛○○、庚○○、己○○為兄弟，坐落桃
    園縣中壢市○○段160地號土地及其上桃園縣中壢市○○段
    5843建號，建物門牌為桃園縣中壢市○○路○段218之1號房
    屋分別自76年8月18日（土地部分）、78年4月18日起登記在
    四人名下，應有部分各4分之1。系爭房地自91年10月6日迄
    今均由上訴人辛○○占有使用。惟戊○○已於98年3月10日
    將其所有系爭房地應有部分各1/4移轉登記予辛○○。上開
    各情為兩造所不爭執（見原審卷一第232頁），並有土地及
    建物登記謄本、存證信函、戶籍謄本、土地及建物所有權狀
    可稽（見原審卷一第7、9、25、26頁、本院卷一第105、106
    頁）。
四、上訴人庚○○、己○○主張系爭房地為渠等兄弟四人共有，
    爰訴請變價分割及請求上訴人辛○○給付相當於租金之不當
    得利云云。上訴人辛○○則堅稱系爭房地乃伊獨資購買及興
    建，為伊單獨所有，並提起反訴請求上訴人庚○○、己○○
    將系爭房地應有部分各1/4所有權移轉登記返還予伊等語。
    經查：
(一)上訴人辛○○主張系爭房地乃伊獨資購買興建用以經營億鴻公
  司，初期雖因資金不夠而向父親丙○○借貸450餘萬元，惟已
  全數還清等語，業據提出支票及支票存根、匯款單為證（見原
  審卷一第65、77至80頁）。且辛○○持有系爭房地之土地及建
  物全部所有權狀正本計8份、買賣所有權移轉契約書、工程契
  約書及包商領款收據原本（見原審卷一第66至76、91至98頁、
  本院卷二第27至30頁），業經本院當庭核對無訛（見本院卷二
  第138頁）。上訴人庚○○、己○○復自承系爭房地付款方式
  確係以辛○○之支票支付（見原審卷一第108、155頁）。而上
  訴人辛○○向丙○○商借之款項，業經辛○○之妻黃瑞嘉於81
  至83年陸續匯款80萬元、40萬元、30萬元、70萬元、50萬元、
  80萬元、30萬7100元、70萬2000元，合計450萬9100元予丙○
  ○，有新竹區中小企業銀行匯款單可稽（見原審卷一第77至79
  頁）。是上訴人辛○○主張系爭房地由其獨資購買興建，為實
  際所有權人，堪予信實。
(二)證人即兩造之父丙○○於原審證稱辛○○欲購買興建系爭房地
  時曾向伊借用部分款項，因出借的是伊的錢，而伊有四個兒子
  ，恐日後辛○○不還錢，財產分配發生問題，所以要求系爭房
  地要登記在四個兒子名下，作為辛○○萬一不還錢之擔保。現
  辛○○已將錢還清，其他兄弟自應將房地返還登記予辛○○等
  語（見原審卷一第244頁）。證人即兩造之長兄戊○○亦證稱
  辛○○原先就在別家紙業公司上班，所以他才懂得裁紙。系爭
  房地均是由辛○○出資購買興建，因他原先在上班，所以有錢
  ，但他錢不夠，向父親丙○○借款，丙○○要求登記在四兄弟
  名下，此為擔保之意，以防辛○○不還錢，後來辛○○已經把
  錢都還給丙○○，所以丙○○就要求其他兄弟把房地登記回辛
  ○○名下等語（見原審卷一第232頁、卷二第80頁、本院卷三
  第106、107頁），核與上訴人辛○○所陳相符。是辛○○主張
  系爭房地應有部分各1/4僅是借名登記在庚○○、己○○名下
  ，足堪採信。
(三)上訴人庚○○、己○○雖稱庚○○曾令妻子古金娟自其設於臺
  灣銀行中壢分行帳戶提領現金約170餘萬元後，庚○○、己○
  ○二人偕同父親丙○○、乙○○代書與系爭土地出賣人壬○○
  簽約買地云云。但查，證人即代書乙○○結證稱：系爭買賣契
  約是丙○○及辛○○父子二人委託伊接洽辦理，渠二人未告知
  系爭土地所有權登記在四人名下之原因，僅有提到買土地要蓋
  房子。當時辛○○在作紙業生意，好像要做工廠或是店面。紙
  業生意是辛○○一人在做。伊沒有印象庚○○、己○○或古金
  娟有帶170萬元給賣方之事等語（見本院卷一第148至150頁）
  。證人即系爭土地原地主壬○○結證稱：伊出賣系爭土地簽訂
  買賣契約時，在場者有辛○○、辛○○父親丙○○、乙○○代
  書、伊及伊胞弟五人。洽談當天即完成簽約，後續交付價款及
  辦理過戶事宜則由乙○○代書與伊聯繫處理。當時丙○○有說
  買土地是要開紙廠。除辛○○外，伊未見過辛○○其他兄弟。
  簽約當天，沒有庚○○、己○○交給伊170萬元之事。系爭買
  賣價金係由丙○○與代書一起來伊家中交錢給伊等語（見本院
  卷一146至148、150頁）。證人劉奕棋並當庭指認辛○○本人
  無訛（見本院卷一第147頁）。足證上訴人庚○○、己○○此
  節所陳顯非事實。
(四)上訴人庚○○、己○○雖辯稱伊等自出社會以來，所賺薪資均
  交由父親丙○○統籌管理規劃使用，系爭房地乃丙○○以兩造
  多年所交付之薪資購買興建，自屬兩造共有云云，並舉證人丁
  ○○之證言為佐。然承前述，辛○○係向丙○○借款購買興建
  系爭房地，嗣已全數清償完畢，故丙○○縱將兒女交付伊之金
  錢借予辛○○用以支付系爭房地之買賣及工程款，仍屬借貸性
  質，上訴人庚○○、己○○尚無從據此直接取得系爭房地所有
  權。而證人丁○○證稱丙○○向兒女拿錢時均稱家裡要用（見
  本院卷三第107頁），益證庚○○、己○○並非為出資購買系
  爭房地而交付金錢予丙○○。另參諸上訴人庚○○自承其並非
  將全部所得交予丙○○，且其自72年2月8日即於台灣銀行中壢
  分行開立帳戶，並於83年自行購置桃園縣中壢市水尾63-137號
  房地，有台灣銀行中壢分行98年3月24日中壢營字第098500063
  11號函、土地及建物登記謄本可稽（見本院卷一第109頁、卷
  三第142至145頁）。證人戊○○亦證稱伊經營豬肉攤，並未將
  所得全數交付父親丙○○，而辛○○原在別家紙業公司上班，
  後經營億鴻公司，均有存錢等語（見本院卷三第105、106頁）
  。足見上訴人庚○○、己○○主張家中子女全部所得均交予父
  親，別無其他積蓄，故辛○○無任何資金得以購買系爭房地云
  云，尚無可採。
(五)上訴人庚○○、己○○復主張購置系爭房地目的係用以經營億
  鴻公司，而該公司乃丙○○以渠等兄弟多年交付之薪資所設立
  云云。但查：
1.上訴人己○○於本院陳稱億鴻公司設立時，伊並無資金，只有
  庚○○在學校教書及開檢驗所而有資金，故億鴻公司係由庚○
  ○一人出資設立云云（見本院卷一第151頁），核其先後主張
  已有齟齲。
2.次查，億鴻公司於70年3月間申請設立，距76年買受系爭土地
  時，已有6年之久，且原始股東為辛○○、己○○、戊○○、
  黃瑞喜（辛○○之妻）、黃雪美（己○○之妻）五人，由辛○
  ○擔任董事。嗣於75年間由辛○○、己○○、戊○○三人擔任
  董事，由辛○○任董事長，惟股東並無變動。78年4月間，己
  ○○、黃雪美退股，其股份由庚○○、古金娟承受，庚○○並
  擔任董事，惟董事長仍由辛○○出任。78年9月間，庚○○、
  古金娟退股，其股份由丙○○、陳周桂英承受，丙○○並出任
  董事，惟仍由辛○○擔任董事長。96年間，辛○○、戊○○、
  丙○○、陳周桂英退股，所有股份均由黃瑞喜一人承受，故億
  鴻公司僅餘黃瑞喜一人股東，其並擔任董事。有臺灣省政府建
  設廳第三科證明書、桃園縣政府簡便行文表、有限公司登記事
  項卡、變更登記事項卡、變更登記表、桃園縣政府營利事業登
  記證（見本院卷一第165至178頁）。並據本院調閱億鴻公司登
  記案卷查明無訛（見外放影印卷）。是億鴻公司於70年3月間
  設立時，原始股東並無庚○○，足徵己○○所稱億鴻公司由庚
  ○○一人出資乙節不實。而己○○既自承當時無資金可供投資
  億鴻公司，其僅為掛名人頭，而非億鴻公司實際出資股東甚明
  。
3.證人戊○○復於本院證稱億鴻公司是辛○○要做的，他原先在
  別家紙業公司上班，所以才懂得裁紙，因當時須有5名以上股
  東始能成立有限公司，辛○○央求伊出名為人頭股東，伊並未
  實際出資，設立億鴻公司之資金是辛○○拿出來的，億鴻公司
  經營由辛○○負責等語（見本院卷三第105、106頁）。證人即
  記帳業者甲○○於本院結證稱：億鴻公司設立登記是辛○○找
  伊辦理，是辛○○本人拿50萬元現金至伊事務所，伊再轉交給
  會計師辦理簽證完畢後，伊扣除代辦費、規費及執照費等相關
  費用後，將餘額還給辛○○等語（見本院卷一第137頁）。證
  人即代書乙○○亦證稱：紙業生意是辛○○一人在做（見本院
  卷一第148頁）。足證億鴻公司確為辛○○一人所投資經營。
  參以上訴人己○○自承不知億鴻公司股份之變動情形，不知自
  己與妻子黃雪美是何時退股；上訴人庚○○則陳稱不知自己與
  妻子古金娟何時入股，亦不清楚伊夫妻二人是否仍持有億鴻公
  司股份等語（見本院卷三第61、62頁），益見己○○、庚○○
  非億鴻公司實際出資股東。
4.證人丁○○雖附和上訴人己○○、庚○○說詞，惟查，證人丁
  ○○為57年出生，於億鴻公司70年成立時，年僅13歲，其亦自
  承父兄不會向伊說明億鴻公司之資金、財務及營收狀況，亦不
  清楚系爭房地之相關契約內容、簽約及付款情形（見本院卷三
  第107、108頁），是證人丁○○所言，難以憑信。
5.承前述，億鴻公司於70年3月間申請設立，距76年買受系爭土
  地時，已有6年之久，且億鴻公司為辛○○獨資經營，則辛○
  ○主張其經營億鴻公司而積存購地建屋部分資金，當非子虛，
  應足採信。
(六)上訴人庚○○、己○○固提出土地買賣所有權移轉契約書、工
  程契約書、施工款收據、房屋稅繳款書、地價稅轉帳繳納證明
  、使用執照、所得稅核定通知書等件（見本院卷一第53至78頁
  ），謂其上均記載渠等四人姓名或「戊○○等4人」、「戊○
  ○等」，可見系爭房地乃渠四人共有，且伊將其應有部分出租
  予億鴻公司，就租金部分亦有繳納所得稅云云。然此據上訴人
  辛○○堅決否認，而上訴人辛○○業於本院準備程序中提出系
  爭房地歷年之房屋稅繳款書及地價稅繳款書原本，經本院核對
  無訛（見本院卷二第138頁），是辛○○主張系爭房地稅捐實
  由其繳納，故保有正本，顯非虛言。且己○○曾向辛○○領取
  租金所得稅款項，亦據辛○○提出現金支出傳票為佐（見原審
  卷一第229頁），益徵辛○○所稱因伊為系爭房地實際所有權
  人，故庚○○、己○○若依通知書繳納稅捐後，會再向伊領取
  稅款乙節為真。況承前述，上訴人辛○○於購地建屋初始，因
  資金不夠，向父親丙○○借貸並將系爭房地登記於兄弟四人名
  下，前開契約書、收據、稅捐繳納證明、使用執照等相關文件
  之記載，僅係依房地登記情形而為填寫，與出資之認定核屬二
  事，尚難逕採為所有權歸屬判斷之憑據。而庚○○、己○○迄
  未能提出任何出資之積極證據，渠二人主張曾共同出資購買系
  爭房地而為共有人乙節，洵無可取。
五、綜上，系爭房地確由上訴人辛○○出資購買及興建，應為其
    單獨所有，僅因向丙○○借款，為供擔保遂將房地應有部分
    各1/4借名登記於庚○○、己○○名下（戊○○部分業於98
    年3月10日移轉登記返還予辛○○）。則庚○○、己○○主
    張渠等二人亦有出資而為共有人，依民法第824條規定請求
    分割共有物，顯有未合。而辛○○既為實際所有權人，其占
    有使用系爭房地，即非無權占有，亦無不當得利可言。又辛
    ○○還清借貸款項後，丙○○已迭次當面向上訴人庚○○、
    己○○要求渠二人將名下之系爭房地應有部分返還予辛○○
    ，此據證人戊○○證述明確（見本院卷三第109頁）。且上
    訴人辛○○並以97年8月29日反訴補充理由(一)狀繕本送達為
    終止兩造間借名契約之意思表示（見原審卷一第212頁），
    是兩造間就系爭房地之借名登記契約業經終止。上訴人庚○
    ○、己○○自負有將所有權移轉登記返還予辛○○之義務。
六、從而，上訴人庚○○、己○○依民法第824條規定及不當得
    利法律關係，訴請分割系爭房地，暨請求辛○○給付相當於
    租金之不當得利，洵屬無據，應予駁回。至上訴人辛○○依
    終止契約後回復原狀法律關係，請求庚○○、己○○將系爭
    房地應有部分各1/4所有權移轉登記予伊，則屬有據，應予
    准許。原審為上訴人庚○○、己○○敗訴之判決，及駁回其
    假執行之聲請，理由雖有不同，結論則無二致。渠二人上訴
    意旨指摘原判決不當，求予廢棄改判，為無理由，應予駁回
    。至原審為上訴人辛○○敗訴之判決，容有未洽。辛○○上
    訴意旨指摘原判決不當，求予廢棄改判，為有理由。爰由本
    院予以廢棄改判，如主文第2項所示。
七、末按原告起訴請求被告就不動產或其他財產權為所有權移轉
    、設定或塗銷登記，旨在求命被告為一定之意思表示，待判
    決確定後，視為被告已為意思表示，此觀強制執行法第130
    條第1項規定甚明。是上訴人辛○○陳明願供擔保請准宣告
    假執行，於法未合，應予駁回。
八、本件事證已臻明確，上訴人庚○○、己○○聲請訊問證人古
    金娟，核無必要，附此敘明。
九、據上論結，本件上訴人庚○○、己○○上訴為無理由，上訴
    人辛○○之上訴為有理由，依民事訴訟法第450條、第449條
    第2項、第1項、第78條、第85條第1項前段，判決如主文。
中    華    民    國    99    年    2     月    26    日
                    民事第一庭
                        審判長法  官  張耀彩
                              法  官  林金吾
                              法  官  盧彥如
正本係照原本作成。
如不服本判決，應於收受送達後20日內向本院提出上訴書狀，其
未表明上訴理由者，應於提出上訴後20日內向本院補提理由書狀
（均須按他造當事人之人數附繕本）上訴時應提出委任律師或具
有律師資格之人之委任狀；委任有律師資格者，另應附具律師資
格證書及釋明委任人與受任人有民事訴訟法第466條之1第1項但
書或第2項（詳附註）所定關係之釋明文書影本。
中    華    民    國    99    年    3     月    1     日
                              書記官  鄭兆璋
附註：
民事訴訟法第466條之1（第1項、第2項）：
對於第二審判決上訴，上訴人應委任律師為訴訟代理人。但上訴
人或其他法定代理人具有律師資格者，不在此限。
上訴人之配偶、三親等內之血親、二親等內之姻親，或上訴人為
法人、中央或地方機關時，其所屬專任人員具有律師資格並經法
院認為適當者，亦得為第三審訴訟代理人。

司法院資訊處製作；財團法人民間司法改革基金會備份。
